臺灣臺南地方法院民事判決　　　　　　　96年度重訴字第72號
原　　　告　戊○○
被　　　告　台南縣東山鄉公所
法定代理人　甲○○
訴訟代理人　丁○○
上列當事人間請求損害賠償事件，經本院於民國96年5月14日言
詞辯論終結，判決如下：
    主　文
原告之訴及假執行之聲請均駁回。
訴訟費用新台幣壹拾捌萬捌仟元由原告負擔。
    事實及理由
一、本件原告起訴主張：原告於民國89年12月8日因分割繼承先
    父蘇鐵人之四筆土地，地號分別為台南縣東山鄉○○段
    0368、0369、0370及0377號。惟聞上開地號0368號及0369號
    二筆土地經被告徵收開闢20米道路及南99線道路未告知原告
　  ，亦未補償徵收之土地，致原告受有財產上之損害。依土地
    登記謄本記載地號0368號之持分面積為54458平方公尺，以
    公告現值每平方公尺新台幣（下同）14,800元計793,998元
    ，地號0369之持分面積為6,360平方公尺，以公告現值每平
    方公尺14,800元計為41,943元，合計835,941元。又原告於
    上開二筆土地上在未開闢道路前經營買賣，設有元山商號，
    因被告侵權行為而無法經營，受有損害計19,164,059元。被
    告徵收原告之土地未予補償，又使原告無法經營生意，被告
    顯應負侵權行為損害賠償責任。並聲明：被告應給付原告
    2000萬元及自起訴狀繕本送達被告之翌日起至清償日止，按
    週年利率百分之五計算之利息。並願供擔保，請依職權宣告
    假執行。
二、被告則以：
（一）於73年間台南縣東山鄉○○村○○○○路段拓寬工程』，
      由臺灣省政府住都局為該工程之施工、規劃及挹撥經費，
      並由本所協同用地取得，而進行該路段之拓寬整建；斯時
      於路面用地之取得，均與土地所有權人達成共識，雙方同
      意以工程受益費之免予徵收，作為土地所有權人不領取土
      地補償費之代價 (惜因年代久遠，相關卷證業均散失)，
      合先敘明。
（二）被告依法為公共事務之推行，就本系爭事件並無有何故意
      或過失之可言，原告為本訴之主張及請求，被告否認之。
（三）退萬步言之，即便原告就本事件肴侵權行為損害賠償請求
      之權，惟該請求權顯逾民法第197條第1項之期間行使權利
      之時效業已消滅，被告自得依同法第144條第1項之規定，
      主張時效消滅與之抗辯。
（四）按系爭368、369、370及377號地號之土地，於73、74年間
      ，因得本次道路拓建工程之其他土地所有權人之同意不領
      取提供土地使用之補償金，故並無辦理補償程序。次按於
　　　本道路拓建工程，使用私有土地者為數者眾，非僅原告所
　　　提供之四筆系爭土地為已足，然因依其時換算土地補償金
　　　與徵收工程受益費得知，工程受益費之款項顯逾土地補償
　　　金之數額，故由全體提供土地使用之所有人同意不領取土
　　　地補償金以換取工程受益費之不予徵收，此待證事實由證
　　  人乙○○君於庭訊之陳詞，誠相膾合。
三、本件經依民事訴訟法第270條之1第1項第3款規定，整理並協
    議兩造不爭執事項暨簡化爭點為：
（一）兩造不爭執事項：
    1.原告於89年12月8日因分割繼承，原告被繼承人蘇鐵人所
      有坐落台南縣東山鄉○○段0368、0369、0370、0377 等
      四筆土地，上開地號0368、0369二筆土地因被告於73 年
      間開闢青葉路20米道路及南99線道路（下稱系爭道路拓寬
      工程），而部分被道路所佔用。
　　2.原告在上開0368、0369土地未開闢道路前，設有元山商號
　　  經營買賣。
    3.上開青葉路及南99線道路拓寬工程係臺灣省住都局主辦，
      被告配合取得沿路土地地主同意，故本件並未辦理徵收程
      序。
（二）兩造爭執事項：
    1.原告被繼承人當初是否同意被告使用系爭0368、0369地號
      土地開闢道路？
    2.被告對原告有無侵權行為損害賠償責任？
    3.承二，如有，原告之請求權是否已罹於時效？
四、玆就兩造爭點一一論述如後：
（一）關於原告被繼承人當初是否同意被告使用系爭0368、0369
      地號土地開闢道路部分：
    1.按當事人主張有利於己之事實，就其事實負有舉證之責，
　　　民事訴訟法第277條定有明文。本件被告對於其使用原告
      所有上開0368、0369地號土地施作系爭道路拓寬工程，並
      未辦理徵收一節，並不爭執，僅抗辯：有徵得原告被繼承
      人同意云云。是依前開說明，自應就其已取得原告被繼承
      人即原地主同意一事，負舉證責任。
    2.經查：本件經訊之證人乙○○到場證稱：「（請問73年間
      是否任東山鄉鄉長？）是的。」、「（當時是否有進行青
      葉路段拓寬工程？）當初有進行工程，是住都局發包，我
　    們是協辦單位。會儘量與地主協調，如地主堅持要補償費
      的話，就得繳工程受益費，所以有的地主會選擇不要補償
      費。原告父親我有印象，不願意給我們作，後來可以施作
      期間，我已不是鄉長。」、「在我任期內沒有寫同意書。
　    至於我下台之後，他有沒有寫我不清楚。」等語；證人丙
      ○○亦證稱：「（在73年間於鄉公所擔任何職？）技士。
      青葉路拓寬工程是我負責。這件工程是都市計劃中之拓寬
　    工程，如果辦理工程受益費，就得給補償費，一般人都不
      願繳納工程受益費，所以我們儘量用協調方式，原告父親
      當時不同意，他當初是地主，在74年8月還未談成，所以
      都未進行，8月19日我調職，後交給莊進昌技士，後來我
      就不瞭解了。」等語（參本院96年4月23日言詞辯論筆錄
      ）。據此，原告主張被告當初施作系爭道路拓寬工程，並
      未徵得原地主同意等語，即堪採信。被告又未能舉證證明
      有取得原告被繼承人即原地主同意之事實，其抗辯原告被
　　　繼承人當初同意被告使用系爭0368、0369地號土地開闢道
　　  路云云，即不足採信。
（二）關於被告對原告有無侵權行為損害賠償責任部分：
　　1.按關於侵權行為賠償損害之請求權，以受有實際損害為成
　　　立要件，若絕無損害亦即無賠償之可言（最高法院19年上
  　　字第363號判例意旨參照）。
  　2.本件被告使用上開368、0369地號土地開闢道路，並未徵
    　得原告被繼承人同意，固如前述，惟依上開證人乙○○、
      丙○○證詞，當初本件如辦理徵收，即給付地主補償費，
      地主就得繳納工程受益費，但一般人都不願繳納工程受益
      費，所以才用協調方式取得土地等語，足認當時若辦理徵
      收，地主們須繳納之工程受益費應較徵收補償費為高，地
      主才會選擇放棄領取補償費，則縱被告施作系爭拓寬工程
      未取得原告被繼承人同意，原告之被繼承人未必有損害發
      生，揆之前揭說明，被告即無賠償責任可言。
（三）關於被告如須對原告負侵權行為之賠償責任，原告之請求
      權是否已罹於時效部分：
　　1.按因侵權行為所生之損害賠償請求權，自請求權人知有損
      害及賠償義務人時起，二年間不行使而消滅。自有侵權行
      為時起，逾十年者亦同。民法第197條定有明文。
    2.查本件姑不論原告未能舉證證明其因被告使用系爭土地而
      受有損害，縱認原告主張其受有損害為真，系爭拓寬道路
      工程施作時間為73年間，乃兩造所不爭執，已如前述，則
      原告之被繼承人得向被告請求賠償之權利，迄83年間止，
      亦因時效經過而消滅，原告遲至96年3月8日才向本院提起
      本件訴訟，即無理由。
五、綜上，原告並未能舉證證明其受有損害，且縱認其受有損害
    ，其請求權亦因時效經過而消滅。從而，原告依侵權行為之
    法律關係請求被告給付原告2000萬元及自起訴狀繕本送達被
    告之翌日起至清償日止，按週年利率百分之五計算之利息，
    為無理由，應予駁回。其假執行之聲請，亦失所附麗，應併
    予駁回。
六、末按法院為終局判決時，應依職權為訴訟費用之裁判；又訴
    訟費用，由敗訴之當事人負擔，民事訴訟法第87第1項、第
    78條分別定有明文。本件原告之訴為無理由，訴訟費用
    188,000元自應由原告負擔。
七、據上論結：原告之訴為無理由，依民事訴訟法第249條第2項
    、第78條、第87條第1項，判決如主文。
中　　華　　民　　國　　96　　年　　5 　　月　　28 　日
                  民事第二庭    法　官　李杭倫
以上正本，係照原本作成。
如對本判決上訴，須於判決送達後20日內向本院提出上訴狀
中　　華　　民　　國　　96　　年　　5 　　月　　28 　日
                                書記官　蔡曉
